最高法院刑事判決　　　　　　　九十四年度台上字第七九四號
　　上　訴　人　台灣高等法院台中分院檢察署檢察官
　　被　　　告　甲○○
　　　　　　　　　　　　628.
上列上訴人因被告違反貪污治罪條例案件，不服台灣高等法院台
中分院中華民國九十三年八月十九日第二審更審判決（九十三年
度上更(一)字第八四號，起訴案號：台灣台中地方法院檢察署九十
年度偵字第一四０七七號），提起上訴，本院判決如下：
    主  文
上訴駁回。
    理  由
按刑事訴訟法第三百七十七條規定，上訴於第三審法院，非以判
決違背法令為理由，不得為之。是提起第三審上訴，應以原判決
違背法令為理由，係屬法定要件。如果上訴理由狀並未依據卷內
訴訟資料，具體指摘原判決不適用何種法則或如何適用不當，或
所指摘原判決違法情事，顯與法律規定得為第三審上訴理由之違
法情形，不相適合時，均應認其上訴為違背法律上之程式，予以
駁回。本件檢察官上訴意旨略稱：(一)、測謊固應符合受測人同意
配合並已告知得拒絕受測，以減輕受測者不必要之壓力，測謊人
員亦應良好之專業訓練及相當之經驗等要件，被告甲○○亦一再
陳稱伊心律不整，測謊結果不正確等語。然被告於接受測謊前已
向測試人員表示其有心律不整現象（未服藥），依照測試作業程
序，受測人稱病且無醫藥證明，測謊人員須就測試當時之生理反
應紀錄，觀察是否適合測試。而被告於測試會談完成後，同意接
受測試並簽署測謊同意書，再接受生理反應測試後，因其當時身
心狀況符合測謊條件始予測試，測試結果為可研判圖形顯示測謊
（如疾病足以影響測謊結果，測謊儀器結論將顯示無法研判情形
），顯見其心律不整不致影響測謊結果，業經原審向法務部調查
局查證屬實，足見被告於測謊前，調查局之人員已知其有心律不
整現象，乃原審竟以卷內資料，並無測謊人員告知被告得拒絕受
測之文書，認定該次測謊不符測謊之基本要件。惟與被告同日接
受測謊者，尚有同案之鍾復理，而鍾復理係不願接受測謊，有該
鑑定通知書可憑，則同案之鍾復理表示不願接受測謊，乃被告竟
簽署測謊同意書，其何以如此？原審未向調查局查明有無告知被
告可拒絕接受測謊情事，即認該次測謊不符基本要件，置被告簽
署之測謊同意書於不採，自有應於審判期日調查之證據未予調查
之違背法令。(二)、調查局函已就被告測謊前所表示之疾病予以測
試生理反應，並詳為說明，原審就前開不利被告之函文未說明何
以不採之理由，亦有判決理由不備之違法。(三)、原審以證人李星
根於第一審法院及於調查局中機組供述不符，認其證言不可採。
然李星根二次所述內容並無不一致之處，因將牛皮紙袋放在被告
辦公桌左邊與當面交予被告並無不同，乃原審竟認其二次證述內
容不同，其採證自有與卷內證據資料不符之判決理由矛盾之違法
。(四)、李星根已供述送錢時被告辦公室並無其他人在場，且以牛
皮紙袋包裝，則被告之辦公室雖與鎮長辦公室相連且為無隔間之
開放空間，自仍無礙於李星根之行賄行為，原判決以此為被告有
利之認定，自有違論理法則。(五)、依卷內資料，系爭新台幣（下
同）二十七萬元、八萬元現金之提領日期、金額雖未全部吻合，
但李星根已一再證述確有交付系爭二次金額無誤，至於該金額係
回扣或係行賄，乃適用法律之問題，要不能認定金額非回扣，即
否定李星根曾交付二次金額予被告之事實。況證人林碧雲於第一
審法院審理已證述「第一筆記載是先生李星根要其領錢，又說要
去公所，便為如此之記載；至於第二筆記載上所註明之１４％已
經忘記是什麼意思了，有可能是因為先生有說領七萬元是來鉅公
司承包東工球場那筆工程所需用到的花費」等語，亦與李星根所
述大致相符，乃原審就此不利被告之證據漏未審酌，亦未於判決
內說明何以不採之理由，併有判決理由不備之違背法令。(六)林碧
雲於調查局中機組陳稱二次所領之錢「如非我領出供自己花用即
可能改存入我在東勢鎮農會、第一銀行、華南銀行之證券帳戶內
」，其此部分所述是否與事實相符？攸關李星根有無交付系爭二
次金額予被告之重要關鍵，惟原審並未就該二筆金額有無轉入林
碧雲在上開帳戶予以查證，則其以李星根所證有疑義及提領日期
、金額有出入為由，認定林碧雲就收支登記簿上所載尚不足認定
被告有收受回扣事，其調查能事自有未盡，亦有應於審判期日調
查之證據未予調查之違背法令等語。
惟查原判決以公訴意旨略稱：被告係台中縣東勢鎮公所主任秘書
，受東勢鎮長張錦湖之授權，負責該公所相關公共工程指定限制
性招標參標廠商名單、核定工程底價及主持工程招標開標會議，
係依據法令從事公務之人員。李星根（時任東勢鎮鎮民代表）、
鄭秋煜、劉憲章及徐建宏等四人（均另案處理），依序分別係來
鉅有限公司（下稱來鉅公司）、軒晟水電工程行、健安水電工程
行及一立水電行等水電工程廠商之負責人或實際負責人，該等工
程行均係從事水電工程之設計及施作等業務。民國八十八年十二
月起迄八十九年三月止，東勢鎮公所辦理「東勢鎮東勢高工籃球
場裝設夜間照明設備工程」（下稱「甲工程」）、「東勢鎮林管
處組合屋出入道照明工程」（下稱「乙工程」）、「東勢鎮下城
里新盛里簡易自來水修繕工程一０四０、一０四一」（下稱「丙
工程」）等三件工程招標時，被告利用上揭發包水電公共工程之
機會，為圖自己與他人不法利益，竟基於與李星根、鄭秋煜、劉
憲章及徐建宏等人共同圍標上開三件工程之概括犯意，由被告逕
將上開三件工程以原判決附表一所示之方式，分別指定由來鉅公
司、軒晟水電工程行、健安水電工程行及一立水電行等廠商參與
比價，致使前開三件工程均由李星根之來鉅公司以如原判決附表
一得標價格欄所示，離底價甚低之價格得標，並進而實際承作。
李星根為感謝被告促成其上揭工程之圍標及寄望未來有機會再度
承攬東勢鎮公所招標之其他水電公共工程，於施作前開工程並領
取工程款後，先後於八十九年四月二十七日及同年六月二十七日
（應為二十六日之誤），自來鉅公司於彰化商業銀行東勢分行（
下稱彰銀東勢分行）帳戶內提領三十萬元及七萬元現金，並於當
日在東勢鎮公所主任秘書室內，將上揭現金交付與被告收執，以
做為工程回扣。案經查獲，因認被告涉犯貪污治罪條例第四條第
一項第三款之經辦公用工程，收取回扣之罪嫌。然訊據被告矢口
否認有何公訴人所起訴犯行，辯稱：指定之三家廠商係以抽籤方
式產生，其與該三家廠商之負責人不熟，也無共同圍標情事；九
二一地震的災後修繕工程數量有十餘件，並非僅有本案三件工程
，依當時緊急命令所頒布之會計簡化作業要點，只要找一家廠商
議價即可，其果有圖利李星根之來鉅公司，直接與李星根議價即
可，其猶以較為嚴謹之方式發包系爭工程，並無公訴意旨所稱收
取李星根交付之三十萬元及七萬元回扣情事，其長期以來有心律
不整之病症，測謊之結果難期正確，自不足採為對其不利之認定
等語。經查(一)、李星根、鄭秋煜、劉憲章及徐建宏等所經營之前
開商號均被列歸為東勢鎮公所自八十八年九月二日起至八十九年
十二月三十一日止之營繕合格廠商，且於系爭三件工程中分別依
如原判決附表一所示受指定為系爭工程之參與比價廠商，彼等於
收受比價通知函文後，均因李星根出面表明欲承包該等工程，且
本身或因無興趣或因時值九二一地震期間忙於重建家園而無心參
與，基於同業互相幫忙之心態，遂逕將比價通知書、廠商資格證
明文件等影本交由李星根自行購買標單，並填寫相關投標資料或
請陪標廠商依照其填寫完成之草稿填具在估價明細表上，逕至各
該經指定比價廠商處蓋上大、小章，再自行依投標作業手續親自
或委請其妻林碧雲至東勢農會、豐原郵局、彰銀東勢分行等處購
買押標金（乙工程免提供押標金）、填寫工程估價明細表等以辦
理投標比價事宜，最後並由李星根將相關文件遞送至東勢鎮公所
接受審查，李星根並於各該工程開標當日下午即自行至東勢鎮公
所簽名具領押標金等情，業據證人李星根、鄭秋煜、劉憲章、徐
建宏於中機組詢問、檢察官偵查及第一審法院審理時證述綦詳。
李星根數度供述其不知系爭工程於開標前之底價究竟多少等語，
已難認被告就此部分有與李星根共同協談之情事。次查，李星根
於中機組詢問及第一審法院證稱：系爭三件工程之獲利均在一成
至一成五之間等語；以公訴人所指之乙工程收取回扣三十萬元、
甲工程收取回扣七萬元，占前開二工程款之比例分別為百分之十
七點一四、百分之十四，與李星根所自承之獲利成數以觀，李星
根此舉非但未能賺錢，反見虧損（甲、乙兩件工程款合計二百二
十五萬元，以獲利上限一成五計算，僅獲利三十三萬七千五百元
，若送回扣三十七萬元，反虧損三萬二千五百元），實與常情不
相符合，其所證述之內容已有明顯不符經驗法則之瑕疵存在。李
星根雖又供稱：給回扣的目的是想增加將來承包東勢鎮公所水電
工程之機會等語，惟此係其個人一己之見，不足以認定其與被告
間曾有任何主觀上之協議。況東勢鎮公所自八十九年三月十六日
起至本案於九十年八月初開始調查之前，共辦理水電工程十一件
，無一件係由李星根之來鉅公司得標，來鉅公司僅曾參與第二件
即八十九年七月十八日發包之「裝設本鎮○里路燈工程」，惟並
未得標，絲毫不見有所謂增加承包機會之情事存在。是就其後東
勢鎮公所辦理水電工程發包之得標及來鉅公司參與競標次數之情
形而言，李星根所述實與客觀事實不侔，自難憑採。再依據東勢
鎮公所辦理審查營繕工程廠商合格名單，水電工程部分合格者共
計十三家，該公所八十八年十一月間至八十九年三月間水電工程
之招標總件數如原判決附表二所示共十二件，其中十件係通知三
家廠商參與比價、兩件係通知二家廠商參與比價，一共通知三十
四家次廠商，無一遺漏，其中李星根所經營之來鉅公司共獲得四
次參與比價之機會、有三次得標紀錄；以李星根、鄭秋煜、劉憲
章、徐建宏所經營之各水電行接受參與比價通知之次數而言，尚
屬平均，比例上並未有何嚴重違背機率常情之處。被告所辯本案
系爭三件工程其所為之指定均係透過抽籤方式來決定參與比價廠
商等語，尚屬可信。被告自八十七年五月一日就任台中縣東勢鎮
公所秘書，李星根於八十七年間當選東勢鎮鎮民代表，並於同年
設立來鉅公司擔任負責人，至八十八年十二月十六日始第一次競
標東勢鎮公所之本案系爭工程，足見迄本案所指系爭水電工程發
包涉有不法情事之一年多期間，被告均未曾就東勢鎮公所之相關
水電工程通知李星根參與限制性招標比價、議價，足見二人間並
無私誼。本件實乏積極明確之證據足資證明被告於指定系爭工程
之參與比價廠商時，有意圖不法之利益，將應給付之工程價款中
，與李星根等約定，提取一定比率或扣取其中一部分，據為不法
之所有。(二)、再依李星根於中機組、偵查中之證述，均意指將系
爭款項當面交予被告收受。然其於第一審法院則改稱係以牛皮紙
袋放在被告辦公桌之左邊，意指未當面交予被告，前後證述情節
已有矛盾。況被告之辦公室與鎮長室相連，且為無隔間之開放空
間，衡之常情，收取回扣乃為公務員職務上所不允許之行為，且
刑度極重，若有違反，必當謹慎小心，為掩人耳目，應會挑選隱
密之方式為之，被告於前揭眾目睽睽之場合公然收受回扣款之可
能性實已極低。李星根此部分啟人疑竇之證述即難以作為不利於
被告之認定。雖扣案由證人林碧雲（即李星根之妻）所保管之收
支登記簿上記載有「4. 現提ＴＯ公所300,000」（下稱第一
筆記載）及「6.現金支出東工球場（％）70,000」（下稱
第二筆記載）等字樣；來鉅公司於彰銀東勢分行之活期存款帳戶
內於八十九年四月二十七日、同年六月二十六日各有提領現金二
十七萬元、八萬元之紀錄，惟林碧雲就該款項之用途，於中機組
均證稱非給付予東勢鎮公所任何公務員，因時日已久，如非領出
供自己花用即可能改存入在東勢鎮農會、第一銀行、華南銀行之
證券帳戶內等語；於檢察官訊問時則稱就工程方面所記的帳若是
工程以外的開支，乃根據李星根講多少就記多少等語；於第一審
法院審理時則證稱：第一筆記載是先生李星根要其領錢，又說要
去公所，便為如此之記載；至於第二筆記載上所註明之％已經
忘記是什麼意思了，有可能是因為先生有說領七萬元是來鉅公司
承包東工球場那筆工程所需用到的花費等語，顯見其所為之紀錄
均係透過李星根所傳述、交待，惟李星根是否確實有交付三十七
萬元之回扣款予被告已屬有疑，況該第一筆記載係載明八十九年
四月二十五日支出，第二筆記載係註明八十九年六月三十日支出
，與來鉅公司在彰銀東勢分行之前述二十七萬元、八萬元現金提
領紀錄，無論是在提領日期、提領數額上均未能與李星根所述之
情況相吻合，在別無其他有關任何資金流向被告手中之事證遭查
獲之情形下，尚不能僅憑林碧雲之片面記載即認定被告有收取回
扣之行為。(三)、李星根於中機組詢問時證稱：「因押標金連號會
有圍標之嫌，而遭發包單位廢標，故林碧雲於購買押標金時要求
東勢農會或華南銀行東勢分行跳開押標金號碼」等語，足見李星
根意圖圍標亦有防範承辦人知情之舉動。關於未得標廠商之押標
金支票退還過程，據工程協辦人徐貞君及李星根所述，足見被告
亦無從由李星根代領未得標廠商標金支票而知李星根有圍標情事
。(四)、依行政院修訂之「重大天然災害搶救復建經費簡化會計審
計手續處理要點」貳、簡化原則第四點載明：「災區搶救復建緊
急需要之採購，得不適用政府採購法關於招標、決標之規定，各
機關得自行以比價或議價方式辦理」。該要點於八十八年十二月
九日修訂為：「災區搶救復建緊急需要之採購，其招標及決標得
依政府採購法第一百零五條規定辦理」。而「機關辦理下列採購
，得不適用本法招標、決標之規定。一、國家遇有戰爭、天然災
害、癘疫或財政經濟上有重大變故，需緊急處置之採購事項。二
、人民之生命、身體、健康、財產遭遇緊急危難，需緊急處置之
採購事項」，政府採購法第一百零五條第一項第一款、第二款亦
定有明文。依上開規定，被告於辦理本案三件工程時，本得依議
價方式辦理甚明；被告辯稱其為嚴謹起見，仍以通知三家廠商比
價之方式辦理，足見其並無參與圍標系爭工程之情事等語，自非
無據。(五)、公訴人雖指被告未能通過測謊檢定。惟按：受囑託鑑
定機關之鑑定報告，形式上若符合測謊基本程式要件，包括：(1)
、經受測人同意配合，並已告知得拒絕受測，以減輕受測者不必
要之壓力。(2)、測謊員須經良好之專業訓練與相當之經驗。……
；即賦予證據能力，非謂機關之鑑定報告書當然有證據能力；具
上述形式之證據能力者，始予以實質之價值判斷，必符合待證事
實需求者，始有證明力；測謊檢查之受測者可能因人格特性或對
於測謊質問之問題無法真正瞭解，致出現不應有之情緒波動反應
，此時若過於相信測謊結果，反而有害於正當之事實認定；惟一
般而言，受測者否認犯罪之供述呈現不實之情緒波動反應，不得
採為有罪判決之唯一證據，若受測者否認犯罪之供述並無不實之
情緒波動反應，又無其他積極證據證明其被訴之犯罪事實，自得
採為有利於受測者之認定。經查，被告就未收受李星根所交付之
回扣一事，固經法務部調查局鑑定研判有說謊反應。然被告自陳
八十年間起即有心律不整之疾病，並據提出公務人員保險健康檢
查紀錄手冊影本等為證，經向調查局函詢被告上開疾病是否影響
鑑定結果，據復稱：「受測者被告於測試前自稱有心律不整現象
（未服藥），依照測謊作業手冊，受測人稱並且無醫藥證明，測
謊人員須就測試當時之生理反應紀錄，觀察是否適合測試。本案
受測者當時身心狀態符合測謊條件且測試結果為可研判圖形顯示
說謊（如疾病足以影響測謊結果，測謊儀器將顯示無法研判情形
），顯見其心律不整情形不致影響測謊結果」等情，然查該局所
檢附之電腦測謊鑑定過程參考資料，並無測謊人員告知被告得拒
絕受測之文書資料可稽，揆之前開說明，該次測試形式上尚難認
符合測謊基本程式要件，所為測謊結果已難為被告不利之認定。
況被告於客觀上是否有收受李星根之回扣款項以及主觀上是否有
與李星根就系爭工程約定回扣等節，於本件尚查無積極之事證以
資認定，業如前述，亦不得以該測謊結果對被告以辦理公共工程
而收受回扣之貪污罪行相繩。(六)、證人陳晴東、宋能波等人之證
述內容未曾指述知悉被告於本件系爭工程中有何收取回扣或與李
星根就參與比價廠商之指定或收取回扣等情有何主觀上之協議，
此部分自亦不得作為認定被告犯罪之依據。綜上所述，檢察官所
持之證據，其為訴訟上之證明，尚未達於通常一般之人均不致有
所懷疑，而得確信其為真實之程度，自不得遽為被告不利之認定
。因認尚不足證明被告有檢察官所指犯行，而維持第一審關於諭
知被告無罪之判決，駁回檢察官在第二審之上訴，已詳予說明其
論斷所憑之證據及理由。所為論述均有卷存資料可資覆按，從形
式上觀察，並無所謂違背法令之情形。按證據之取捨與證據之證
明力如何，均屬事實審法院得自由裁量、判斷之職權；苟其此項
裁量、判斷，並不悖乎通常一般之人日常生活經驗之定則或論理
法則，又於判決內論敘其何以作此判斷之心證理由者，即不得任
意指摘其為違法，而據為提起第三審上訴之合法理由。原審綜合
斟酌前述各項事證，論斷說明本件並不能證明被告有檢察官所指
之犯行等情，乃其採證職權之合法行使，亦無上訴意旨所稱與經
驗法則有違之情形，自不容任意指為違法。本件原審因被告辯以
其早已患有心律不整之症狀，足以影響測謊過程中之情緒波動，
致其反應之圖形紀錄呈現不實，並提出八十四年健康檢查手冊影
本為證，遂向調查局函調對被告測謊鑑定之全部資料，並指明該
資料除包括受測題目、圖譜外，尚應包括經受測人同意配合，
並已告知得拒絕受測。……等資料。惟依調查局函復之內容，「
測謊程序說明」僅記載「測前會談：會談時完成受測同意測試書
面簽署……」，「測謊同意書」則記載「本人係自願接受測謊儀
器之測謊並依照測謊人員之指令答問題……」，與其他資料之內
容俱未見就上開「已告知得拒絕受測」之問題予以說明，有各
該健康檢查手冊、調查局函、測謊程序說明、測謊同意書、測謊
對象身心狀況調查表、鑑定表、圖形等影本在卷可憑（原審卷第
五十二頁至第六十四頁），被告亦謂測謊人員只要其在資料上簽
名而已，若測謊人員有向其表示可不同意測謊，其即不接受測謊
等語（原審卷第七十六頁），原判決因而以「查該局所檢附之電
腦測謊鑑定過程參考資料，並無測謊人員告知被告得拒絕受測之
文書資料可稽，揆之前開說明，該次測試形式上尚難認符合測謊
基本程式要件，所為測謊結果已難為被告不利之認定。」（原判
決第十七頁、第十八頁）未再向調查局函詢有無告知被告可拒絕
接受測謊情事，自無應於審判期日調查之證據未予調查之違法。
至同案鍾復理部分何以不同意受測？本與被告之處理情形屬各別
獨立之事實，無必然關連，亦不得據以推論或認定調查局於測謊
前已對被告為何種處置。況原判決已詳為說明「被告於客觀上是
否有收受李星根之回扣款項以及主觀上是否有與李星根就系爭工
程約定回扣等節，於本件尚查無積極之事證以資認定。……則該
測謊之結果……亦不得以此即對被告以公訴人所指涉之辦理公共
工程而收受回扣之貪污罪行相繩。」（原判決第十八頁），顯係
論斷本件查無積極證據足以證明被告有檢察官所起訴犯行，該測
謊鑑定內容縱然可採，亦不得僅以之為被告不利之認定，原判決
未再說明調查局函文何以不可信，亦不生判決理由不備之問題。
另李星根將牛皮紙袋放在被告辦公桌左邊與當面交予被告究屬不
同之事實，且原判決係以此部分及其他相關情狀，一併觀察，綜
合判斷，據為論斷無從證明李星根所述其確有交付回扣予被告情
事，自無檢察官所指採證與卷內資料不符之違法。另被告之辦公
室與鎮長辦公室相連且為無隔間之開放空間，李星根苟有交付回
扣行為，自可能隨時為進入辦公室者發現，原判決因而據以論斷
被告於眾目睽睽之公開場合公然收受回扣之可能性甚低，李星根
所述尚有疑竇等，亦無違反經驗法則或論理法則可言。再原判決
已詳為說明李星根證言前後矛盾、林碧雲所述不一，且均與帳戶
提款情形不符，林碧雲之證言又係來自李星根之轉述，二人之證
言就證據之評價，顯具有同一性，因而認定尚不足以作為被告有
收取回扣之證明，顯係不採該二人之證言，要無判決理由不備之
違背法令。至林碧雲所提領之二次款項是否依其所言存入上開農
會、銀行之帳戶，與李星根有無交付系爭款項予被告，並無證據
上必然之關連性，亦不得僅以林碧雲未予存入上開帳戶，即反向
推論李星根必然將該款項交予被告，是原審未就該款項之去向再
為調查，亦無應於審判期日調查之證據未予調查之違法可言。按
檢察官就被告犯罪事實，應負舉證責任，並指出證明之方法，刑
事訴訟法第一百六十一條第一項定有明文。因之，檢察官對於被
告之犯罪事實，應負提出證據及說服之舉證責任。倘其所提出之
證據，不足為被告有罪之積極證明，或其指出之證明方法，無從
說服法院以形成被告有罪之心證，基於無罪推定之原則，自應為
被告無罪之判決。原判決已調查說明檢察官所提出之證據及其所
指出證明之方法，不足為被告有罪之積極證明，亦無從說服法院
以形成被告有罪之心證，因而維持第一審諭知被告無罪之判決。
檢察官上訴意旨就原審取捨證據論斷事實之職權行使，暨原審已
調查說明之事項，漫加指摘，均與法律規定得為第三審上訴理由
之違法情形不相適合，其上訴違背法律上之程式，應予駁回。
據上論結，應依刑事訴訟法第三百九十五條前段，判決如主文。
中　　華　　民　　國　九十四　年　　二　  月　二十四  日
                      最高法院刑事第二庭
                          審判長法官  董　明　霈
                                法官  林　茂　雄
                                法官  張　祺　祥
                                法官  呂　永　福
                                法官  池　啟　明
      本件正本證明與原本無異
                                      書  記  官
中　　華　　民　　國　九十四　年　　三　  月 　 二    日
                                                   Ｒ
